【裁判字號】    96,自緝,9
【裁判日期】    970501
【裁判案由】    侵占
【裁判全文】
臺灣板橋地方法院刑事判決               96年度自緝字第9號
自  訴  人  甲○○
被      告  乙○○
上列被告因侵占等案件，經自訴人提起自訴，本院判決如下：
    主  文
乙○○連續意圖為自己不法之所有，而侵占對於業務上所持有之
物，累犯，處有期徒刑捌月，減為有期徒刑肆月，如易科罰金以
銀元佰元即新臺幣玖佰元折算壹日。
    事  實
一、乙○○因過失致死案件，經臺灣高等法院以八十二年度交上
    更一字第四號判決判處有期徒刑十月，經最高法院以八十三
    年度台上字第三四五八號判決駁回上訴確定。又因侵占案件
    ，經臺灣高等法院以八十三年度上易字第二一一三號判決判
    處有期徒刑五月確定，上開二案件應執行有期徒刑一年二月
    。又因詐欺案件，經臺灣士林地方法院以八十六年度易緝字
    第三五號判決判處有期徒刑四月確定後，接續執行，於民國
    八十七年七月五日執行完畢（構成累犯）。甲○○經友人介
    紹認識被告乙○○，乙○○慫恿甲○○投資診所獲利頗豐，
    由乙○○租賃診所用地，聘請醫護人員、掌管診所財務，惟
    因乙○○手頭拮据，先由甲○○先支付費用，俟診所開業後
    ，將來營業所得除墊還甲○○資金外，盈餘由雙方平分等語
    ，故甲○○同意出資經營診所。乙○○承租臺北縣五股鄉○
    ○路○段五十四號三層樓房屋，聘僱醫師、護士，並掌管帳
    務，與甲○○共同經營「力生診所」，甲○○陸續給付給乙
    ○○新臺幣（下同）三百五十二萬七千九百八十一元，用於
    支付裝潢費用、機器設備及周轉金。「力生診所」於八十九
    年六月五日正式開業，由吳南山醫師為登記負責人，於八十
    九年八月十一日與中央健康保險局正式簽約，由乙○○、甲
    ○○共同經營，由乙○○掌管財務，為從事業務之人，「力
    生診所」之所有掛號、診療費用皆由診所護士收取後全部交
    給乙○○，乙○○竟基於意圖為自己不法之所有之概括犯意
    ，自八十九年六月起至九十年三月止，連續侵占業務上持有
    之診所掛號、部分負擔費用之現金及中央健保保險局核准之
    醫療費用一百十九萬三千五百十二元，嗣後避不見面。
二、案經被害人甲○○提起自訴。
    理  由
一、被告乙○○對於自訴人甲○○為「力生診所」之合夥人，自
    訴人出資三百五十二萬七千九百八十一元，「力生診所」成
    立後，該診所之掛號費用等收入及向中央健康保險局申請之
    醫療費用均由伊收取等情供認不諱，惟矢口否認有業務侵占
    犯行，辯稱因為「力生診所」之醫師、護士、藥師、水電費
    用、租賃費用甚高，診所之收入不夠支出，根本沒有賺錢，
    伊自己也已經墊付六百多萬元云云。經查：自訴人與被告合
    夥經營「力生診所」，自訴人出資三百五十二萬七千九百八
    十一元乙節，為被告所不爭，並據自訴人提出股權協議書一
    紙在卷可按，堪信為真實。「力生診所」於八十九年六月開
    業後，與中央健康保險局簽約，於八十九年八月、九月、十
    月、十一月請領醫療費用，中央健康保險局分別核准後匯款
    十八萬九千五百五十七元、三十六萬八千六百四十二元、三
    十五萬三千一百二十五元、二十八萬二千一百八十八元入彰
    化銀行淡水分行「力生診所」之帳戶，嗣後被告以電話轉帳
    方式將「力生診所」銀行帳戶內金額轉帳至被告之彰化商業
    銀行淡水分行00000000000000號帳戶內，有
    中央健康保險局臺北分局九十六年六月二十七日健保北費二
    字第○九六○○三六○三七號函附之醫療費用付款通知書、
    彰化商業銀行淡水分行九十六年九月四日彰淡字第○九六二
    ○四四號函附之基本資料及金融明細表、九十六年十月三十
    日彰淡字第○九六二四九四號函可參。又「力生診所」所收
    取之現金費用均由被告取走，亦據證人李雅雯即「力生診所
    」之護士於審理中證述詳實。被告雖一再聲稱伊墊付診所費
    用六百多萬元，收入不敷支出云云，然未提出任何證據以實
    其說，苟被告已出資六百萬元，加上自訴人出資三百多萬元
    ，「力生診所」豈會一開始即週轉不靈，經營僅僅有數個月
    之時間，又李雅雯到庭證稱，離職原因是因為三個月沒有領
    到薪水，包括醫師、其他護士等人都好幾個月沒有拿薪水等
    語，足見被告辯稱診所收入均支付於合夥事業之診所之詞並
    無可信。按稱合夥者，謂二人以上互約出資以經營共同事業
    之契約；各合夥人之出資及其他合夥財產，為合夥人全體之
    公同共有，民法第六百六十七條第一項、第六百六百六十八
    條定有明文。被告與自訴人合夥經營「力生診所」，未經結
    算、分配利益，竟將「力生診所」所有收入侵占入己，其業
    務侵占犯行堪以認定。
二、查被告行為後，刑法於九十四年一月七日修正，於九十五年
    七月一日施行。按行為後法律有變更者，適用行為時之法律
    ，但行為後之法律有利於行為人者，適用最有利於行為人之
    法律，現行刑法第二條第一項訂有明文。此條規定乃與刑法
    第一條罪刑法定主義契合，而貫徹法律禁止溯及既往原則，
    係規範行為後法律變更所生新舊法律比較適用之準據法，是
    刑法第二條本身雖經修正，但刑法第二條既屬適用法律之準
    據法，本身尚無比較新舊法之問題，應一律適用裁判時之現
    行刑法第二條規定以決定適用之刑罰法律，合先敘明。又以
    本次刑法修正之比較新舊法，應就罪刑有關之共犯、未遂犯
    、想像競合犯、牽連犯、連續犯、結合犯，以及累犯加重、
    自首減輕暨其他法定加減原因（如身分加減）與加減例等一
    切情形，綜其全部罪刑之結果而為比較，最高法院九十五年
    五月二十三日九十五年度第八次刑庭會議決議可資參照。經
    查：
    (一)刑法第三百三十六條第二項侵占罪，法定刑得科銀元三千
      元以下罰金，據修正後刑法施行法增訂第一條之一規定：
      「中華民國九十四年一月七日刑法修正施行後，刑法分則
      編所定罰金之貨幣單位為新臺幣。九十四年一月七日刑法
      修正時，刑法分則編未修正之條文定有罰金者，自九十四
      年一月七日刑法修正施行後，就其所定數額提高為三十倍
      。但七十二年六月二十六日至九十四年一月七日新增或修
      正之條文，就其所定數額提高為三倍」及刑法第三十三條
      第五款修正為：「主刑之種類如下：五、罰金：新臺幣一
      千元以上，以百元計算之」等規定，是依修正後之法律，
      刑法第三百三十六條第二項侵占罪所得科處之罰金刑最高
      為新臺幣九萬元、最低為新臺幣一千元；然依被告行為時
      之刑罰法律，即罰金罰鍰提高標準條例第一條前段規定之
      提高倍數十倍及刑法第三十三條第五款規定之罰金最低額
      一元計算，該罪之罰金刑最高為銀元三萬元，最低額為銀
      元一元，若換算為新臺幣，最高額雖與新法同為新臺幣九
      萬元，然最低額僅為新臺幣三元。是以舊法有利於行為人
      。
    (二)關於刑法第五十六條連續犯之規定，修正後刑法已刪除連
      續犯之規定，是本件被告多次業務侵占之犯行即均應按數
      罪之規定併罰；惟如依修正刪除前之連續犯規定，則應各
      依修正前刑法規定以一罪論，但得加重其刑至二分之一，
      依數罪併罰之結果，顯較諸以一罪論而加重其刑至二分之
      一之結果不利於被告；比較新舊法結果，以舊法較有利於
      行為人。
    (三)至修正後刑法第四十七條第一項與修正前刑法第四十七條
      關於累犯加重之規定，以五年內「故意」再犯有期徒刑以
      上之罪者，始應論以累犯，該法第四十九條並刪除：「累
      犯之規定，於前所犯之罪依軍法受裁判者，不適用之」之
      規定；修正後刑法對累犯之要件，已有限縮；新舊法就累
      犯之要件，既因此而有變動，自屬行為後法律有變更，亦
      非僅屬文字修正，亦應有新舊法比較適用之問題，新法未
      對被告較有利，應適用修正前刑法規定。
    (四)因此，比較上述修正前、後之刑罰法律，自以被告行為時
      關於科處罰金刑、累犯、連續犯之法律較有利於被告。揆
      諸前揭最高法院決議及修正後刑法第二條第一項前段、後
      段規定之「從舊、從輕」原則，自應適用被告行為時之法
      律，即修正前刑法及罰金罰鍰提高標準條例之相關規定，
      予以論處。
三、核被告乙○○所為，係犯刑法第三百三十六條第二項業務侵
    占罪。被告先後多次犯行，時間緊密，犯罪構成要件相同，
    顯係基於概括犯意為之，皆為連續犯，依修正前刑法第五十
    六條規定，以一罪論，並加重其刑。被告有事實欄所述之犯
    罪科刑執行情形，有臺灣高等法院被告前案紀錄表可參，其
    受有期徒刑執行完畢五年內再犯本件有期徒刑以上之罪，為
    累犯，依法加重其刑。爰審酌被告竟不思正道取財，借職務
    之便，圖求一己之貪慾，兼衡其犯罪所得金額多寡及於犯罪
    後否認犯行、遲未賠償自訴人損害、自訴人有撤回自訴之意
    等一切情狀，量處如主文所示之刑，以資懲儆。被告犯罪時
    間在九十六年四月二十四日前，雖經本院以九十一年板院通
    刑政科緝字第一七二號通緝，惟於九十六年五月四日緝獲，
    仍合乎中華民國九十六年罪犯減刑條例減刑之要件，減輕其
    刑至二分之一，並依同條例第九條規定諭知減刑後易科罰金
    之折算標準。查，修正前刑法第四十一條第一項前段規定：
    「犯最重本刑為五年以下有期徒刑之刑之罪，而受六個月以
    下有期徒刑或拘役之宣告，因身體、教育、職業、家庭之關
    係或其他正當理由，執行顯有困難者，得以一元以上三元以
    下折算一日，易科罰金」。而刑法修正施行前之易科罰金折
    算標準，修正前罰金罰鍰提高標準條例第二條前段規定（九
    十五年五月十七日修正刪除，九十五年七月一日施行），就
    其原定數額提高為一百倍折算一日，則刑法修正施行前易科
    罰金折算標準，應以銀元一百元、二百元、三百元即新臺幣
    三百元、六百元、九百元折算一日；而修正後刑法第四十一
    條第一項前段規定：「犯最重本刑為五年以下有期徒刑以下
    之罪，而受六個月以下有期徒刑或拘役之宣告者，得以新臺
    幣一千元、二千元或三千元折算一日，易科罰金」。綜合比
    較新舊法易科罰金之折算標準，以修正前之規定，較有利於
    被告，應依刑法第二條第一項前段規定，適用修正前刑法第
    四十一條第一項前段規定諭知易科罰金之折算標準。
據上論斷，應依刑事訴訟法第三百四十三條、第二百九十九條第
一項前段，刑法第二條第一項前段、修正前刑法第五十六條、刑
法第三百三十六條第二項、修正前刑法第四十七條、修正前刑法
第四十一條第一項前段，罰金罰鍰提高標準條例第一條前段、廢
止前罰金罰鍰提高標準條例第二條，現行法規貨幣單位折算新臺
幣條例第二條，中華民國九十六年罪犯減刑條例第二條第一項第
三款、第七條、第九條，判決如主文。
中    華    民    國    97    年    5     月    1     日
                    刑事第八庭審判長法  官  潘翠雪
                                    法  官  王士珮
                                    法  官  絲鈺雲
以上正本證明與原本無異。
                                    書記官  周玉茹
中    華    民    國    97    年    5     月    2     日
刑法第三百三十六條
對於公務上或因公益所持有之物，犯前條第一項之罪者，處一年
以上七年以下有期徒刑，得併科五千元以下罰金。
對於業務上所持有之物，犯前條第一項之罪者，處六月以上五年
以下有期徒刑，得併科三千元以下罰金。
前二項之未遂犯罰之。


司法院資訊處製作；財團法人民間司法改革基金會備份。
